臺灣高雄地方法院民事判決　　　　　　 94年度簡上字第185號
上　訴　人　大眾商銀銀行股份有限公司
　　　　　　　　　　　地下1樓
法定代理人　戊○○
訴訟代理人　甲○○
被 上訴 人　中國國際商業銀行股份有限公司
法定代理人　丙○○
訴訟代理人　乙○○
　　　　　　丁○○
　　　　　　己○○
當事人間請求返還不當得利等事件，上訴人對於民國94年9 月13
日本院94年度雄簡字第2527號第一審判決提起上訴，本院於民國
94年12月7 日言詞辯論終結，判決如下：
    主      文
上訴駁回。
第二審訴訟費用由上訴人負擔。
    事實及理由
一、上訴人起訴主張：坐落高雄縣大寮鄉○○○段第3814地號、
    地目建，面積989 平方公尺，權利範圍1 萬分之155 之土地
    （下稱系爭土地），係訴外人宏業建設開發有限公司為興建
    房屋，分別於民國81年5 月29日、82年1 月27日向伊辦理土
    地融資，而設定最高限額抵押權；房屋興建完成後，由訴外
    人許青嶺買受系爭土地及其上建號4348、4422號房屋（下稱
    系爭房屋），再轉售予訴外人吳劍瑛，另由吳劍瑛於84年1
    月10日以系爭房地，向被上訴人借款，及設定新台幣（下同
    ）3,000,000 元之最高限額抵押權；嗣因吳劍瑛未按期清償
    前述借款，全部債務視為到期，由被上訴人聲請鈞院拍賣抵
    押物；惟被上訴人所提出之系爭土地之土地登記簿謄本，漏
    印有關他項權利登記之第1 頁部分，係有過失，致鈞院執行
    處無從查知系爭土地上有伊分別於81年5 月29日及82年1 月
    27日設定之先順位抵押權存在，而將系爭土地拍定、移轉，
    並將其中應分配予伊之拍賣款298,000 元（下稱系爭土地拍
    賣款）分配予被上訴人，侵害伊前揭抵押權；況且，被上訴
    人係第二順位抵押權人，其抵押權所擔保債權應受清償之順
    序，應在伊之後，則系爭土地拍賣款應由伊取得，故被上訴
    人於86年9 月10日鈞院85年度執字第16828 號事件所受之分
    配，顯屬無法律上原因而受利益，致伊受損害；爰依民法第
    184 條侵權行為、第179 條不當得利之法律關係，請求擇一
    為伊勝訴之判決。經原審為其敗訴判決後，提起上訴，並於
    本院聲明：(一)原判決廢棄。(二)被上訴人應給付298,000 元，
    及自86年9 月10日起至清償日止，按週年利率5 ％計算利息
    之判決。
二、被上訴人則以：其係提出土地登記謄本，以證明對於系爭土
    地之抵押權存在，並依法實行抵押權及就拍賣價金取償，並
    無故意、過失，亦未侵害他人權利；又其受系爭拍賣款之分
    配，乃本於執行法院製作之分配表及其對於訴外人吳劍瑛之
    借款債權，並非無法律上原因等語，資為抗辯。並聲明：請
    求駁回上訴。
三、上訴人主張訴外人吳劍瑛人向第三人許青嶺買受系爭房地後
    ，即於84年1 月10日以系爭房地為擔保設定抵押權，向被上
    訴人借款3,000,000 元；嗣因吳劍瑛未按期清償，由被上訴
    人聲請拍賣抵押物，經本院以85年度執字第16828 號強制執
    行事件拍賣系爭房地，被上訴人以第一順位抵押權人地位優
    先受分配拍賣價金；然上訴人則未參與分配程序等情，業據
    上訴人提出與所陳相符之前開執行事件本院民事執行處執行
    金額計算書分配表、借款申請書、借款人信用調查表、系爭
    土地土地登記簿影本各1 份為證（見原審卷第21、22、62至
    65 、67 、68頁）；復為被上訴人所不爭執，並經本院依職
    權調取本院上述強制執行事件卷宗，則此部分之事實，堪信
    為真實。又上訴人主張被上訴人應負侵權行為賠償責任並返
    還不當得利之利益；被上訴人則以前詞置辯；是以，本件應
    審究者為：(一)被上訴人是否有向執行法院查報系爭土地其他
    債權存在之義務？(二)被上訴人受領系爭土地拍賣款有無法律
    上原因？茲分述如下：
  (一)按因故意或過失，不法侵害他人之權利者，負損害賠償責任
    ，民法第184 條第1 項前段定有明文；惟所謂不作為應負侵
    權行為之責任者，以依法律或契約對於受損害人負有作為之
    義務者為限。次按債權人依強制執行法第4 條第1 項第5 款
    聲請者，應提出債權及抵押權或質權之證明文件及裁定正本
    等證明文件，強制執行法第6 條第1 項第5 款雖有明文；然
    該條之規定僅在課與執行債權人提出執行名義證明文件，以
    供執行法院審查所請是否符合強制執行之要件，並未規範債
    權人有一併提出其他債權、抵押權資料之義務；又強制執行
    之相關法規亦未有其他類似之規定，尚無從認定被上訴人有
    積極查報系爭土地其他抵押權之義務，則依前開說明，亦難
    認被上訴人僅提出其對系爭標的物有抵押權存在之證明文件
    ，有何作為義務之違反可言，自不因其不作為而構成侵權行
    為。此外，上訴人復未舉證說明被上訴人另有何積極侵害其
    財產權之情事，亦難認定被上訴人有侵權行為之事實。是以
    ，上訴人本於民法第184 條侵權行為之規定，請求被上訴人
    賠償無法實行抵押權受償之損害，即非有據。
  (二)按無法律上之原因而受利益，致他人受損害者，應返還其利
    益，民法第179 條前段定有明文；即所謂不當得利須以無法
    律上之原因受利益，致他人受損害為成立要件；而執行法院
    將拍賣所得價款逕行分配與各債權人，其實際給付義務人仍
    為債務人，執行法院僅代債務人將拍賣所得價款轉給債權人
    以清償其債務而已；則本件被上訴人受領系爭土地拍賣所得
    價金，既係本於與吳劍瑛間之債權債務關係及執行法院依法
    製作並已確定之分配表，即非無法律上之原因。次按依法對
    於執行標的物有擔保物權或優先受償權之債權人，不問其債
    權已否屆清償期，應提出其權利證明文件，聲明參與分配；
    第2 項之債權人不聲明參與分配，其債權金額又非執行法院
    所知者，該債權對於執行標的物之優先受償權，因拍賣而消
    滅，其已列入分配而未受清償部分，亦同，強制執行法第34
    條第2 項、第4 項分別定有明文；查前揭強制執行因執行法
    院不知，加以上訴人亦未聲明參與分配，致上訴人無從主張
    前順位抵押權而優先受償；然依前開說明，上訴人抵押權之
    消滅，係因系爭土地之拍定而本於強制執行法之規定所致，
    與被上訴人之受領清償係屬不同之事實，且無因果關係；參
    以上訴人對於訴外人宏業建設開發有限公司之債權仍未消滅
    ，尚難認上訴人有何因被上訴人受領債務人吳劍瑛清償，而
    致損害之情事可言。準此，上訴人主張被上訴人應返還無法
    律上原因所受之利益，亦屬無據。
四、綜上所述，上訴人抵押權之消滅，既係緣於系爭土地之拍定
    ，依法律規定所致，而與被上訴人基於消費借貸債權所受領
    之拍賣價金分配，並非同一事實且無因果關係；加以被上訴
    人對於上訴人抵押權之喪失，亦無侵權行為存在，則上訴人
    基於民法第179 條不當得利、第184 條侵權行為之法律關係
    ，請求擇一為其勝訴之判決，即屬無理由，應予駁回。原審
    為上訴人敗訴之判決，並無違誤；上訴意旨指摘原判決不當
    ，求予廢棄，為無理由，應予駁回。
五、據上論結，本件上訴為無理由，依民事訴訟法第436 條之1
    第3 項、第449條第1項、第78條，判決如主文。
中　　華　　民　　國　　94　　年　　12　　月　　21　　日
                  民事第一庭  審判長法　官  沈建興
                                    法　官  劉傑民
                                    法　官　洪珮婷
以上正本證明與原本無異。
本判決不得上訴。
中　　華　　民　　國　　94　　年　　12　　月　　21　　日
                                    書記官  鍾淑美
